【裁判字號】    98,訴,1101
【裁判日期】    990709
【裁判案由】    履行契約
【裁判全文】
臺灣士林地方法院民事判決              98年度訴字第1101號
原      告  巧洋實業股份有限公司
法定代理人  乙○○
訴訟代理人  丁○○
            甲○○
訴訟代理人  王昧爽律師
複  代理人  余西鈞律師
被      告  庚○○
            壬○○○
            辛○○
            癸○○
兼前列四人共同
訴訟代理人  丙○○
上列當事人間履行契約事件，本院於99年6 月14日言詞辯論終結
，判決如下：
    主  文
被告丙○○應在如附件所示之「都市更新事業計畫案同意書」上
立同意書人欄內簽名並蓋印後，交付原告用以向臺北市政府辦理
都市更新事業計畫申請使用。
原告其餘之訴駁回。
訴訟費用由被告丙○○負擔。
    事實及理由
壹、原告起訴主張：
(一)、座落臺北市○○區○○段三小段469 地號等49筆土地，面積
    合計共7,812 平方公尺，經臺北市政府民國93年1 月19日府
    都四字第09302039600 號函，劃定為都市更新計劃區。被告
    丙○○所有之座落臺北市○○區○○段四小段20地號土地（
    下稱系爭土地），面積36平方公尺，及其上建物門牌號碼臺
    北市○○區○○路一段336 號、338 號、340 號、342 號等
    4 戶房屋（下稱系爭房屋），在原告整合之都市更新計劃案
    （下稱系爭更新案）範圍內。原告經多次與被告丙○○接洽
    ，被告丙○○同意就系爭土地及系爭房屋參加都市更新，並
    與原告在97年3 月26日簽訂合建契約書（下稱系爭契約），
    被告丙○○並簽署「都市更新事業計劃同意書」1 份，交原
    告併更新案呈報市政府。但事後被告丙○○向市府更新處撤
    銷此份同意書，有臺北市政府都市更新處97年7 月23日北市
    都新事字第09730562000 號函可証。被告丙○○撤銷同意書
    即表示不參加原告之都市更新案，又於同年9 月7 日以板橋
    文化路郵局第20680 號存證函通知原告撤銷系爭契約之意思
    表示，即屬毀約。原告為系爭更新案投入金錢、人力、時間
    無數，為此請求被告丙○○應在附表一「都市更新事業計劃
    案同意書」上立同意書欄簽名蓋印，以利系爭更新案進行。
(二)、依據雙方簽訂之「補充協定書」第1 條規定，被告丙○○應
    於簽約3 週內，負責對系爭房屋指定4 名安置對象，並備妥
    4 人之身份証影本、戶籍謄本、印鑑證明、房屋稅籍証明等
    所需文件交付原告，以利原告協助辦理地上物更新計劃之安
    置。復依據系爭契約第1 條第3 項規定，被告丙○○指定之
    4 名安置對象，應出面與原告簽訂「內湖區○○○○段469
    地號等案更新協定書」，惟被告丙○○皆未依約履行。經原
    告委託律師於97年8 月12日以台北古亭郵局第1880號存證信
    函通知被告丙○○上述事項，被告丙○○於同月13日接到存
    證信函後迄今未履行上述事項。近日原告領取地上建物登記
    謄本，發現被告丙○○已將系爭房屋分別以親友名義辦理建
    物保存登記，登記情形如下：（此4 人應視為契約上之「4
    名安置對象」）門牌號碼336 號、338 號、340 號、342 號
    之登記名義人分別為庚○○、壬○○○、辛○○及癸○○。
    惟此4 人始終未出面與原告簽訂更新協定書與更新事業計劃
    案同意書，也未提出身份証影本等相關文件交付原告辦理更
    新事宜，導致系爭更新案遭退件處分。上述4 人雖非系爭契
    約之簽約人，但因係被告丙○○之承受人，依系爭契約第16
    條約定，該4 人仍應受系爭契約之約束效力所及，應列為本
    件之被告，併此陳明。
二、對被告抗辯之陳述
(一)、被告庚○○、癸○○、辛○○、壬○○○等人為被告丙○○
    之繼受人，受系爭契約拘束：系爭房屋原為被告丙○○之父
    郭金松所有，此為本院98年度重訴字第193 號判決所認定之
    事實，本院95年度執字第25920 號強制執行程序中系爭房屋
    仍為郭金松所有，原告與被告丙○○簽訂系爭契約時，被告
    丙○○稱其父已去世，系爭土地及系爭房屋由其繼承，故雙
    方始簽訂系爭契約，依系爭契約第1 條第3 項及補充協議書
    記載，被告丙○○承認系爭房屋為伊所有，伊有權拆除及指
    定4 名安置對象。被告丙○○雖與原告簽約，卻早於同年1
    月21日以其母買春菊名義出售給被告庚○○等4 名親戚（癸○○為其妻、辛○○及壬○○○為其岳父母、庚○○為壬○○○之妹）。被告丙○○與癸○○是夫妻，金錢來往何需設
    定抵押權？另每戶房屋均設定抵押權給被告丙○○，此等消
    費借貸之設定，有無實際付款，均屬有疑；而被告庚○○等
    4 人將系爭房屋辦理保存登記時，需由土地所有人即被告丙○○提供土地使用權同意書，地政機關始受理登記。綜上所
    述，被告癸○○等4 人確為被告丙○○指定之4 名安置對象
    。系爭契約第16條約定：「本契約所有條款之約定，對甲乙
    雙方（按：即被告丙○○與原告）之權利義務之繼承人與承
    受人具有同等之約束效力」，被告癸○○等4 人既為被告丙○○指定之4 名安置對象，自應受系爭契約之約束。
(二)、系爭契約並未失效：系爭契約第1條第5款但書僅要求原告於
    一定期間內完成整合達於可申請建照執照之程度，並未要求
    原告應於一定期限前取得都市更新事業計畫通過及建照執照
    申請獲准。況被告丙○○擅自撤回同意書屬違約，原告已於
    98年1 月22日提起本件訴訟，故被告丙○○無權主張契約無
    效。且此條約定性質應屬「解除條件」，被告丙○○以撤回
    同意書、系爭土地及房屋設定抵押權等方式違約，徒使系爭
    更新案無法審核獲准，故乃故意以不正當方式使解除條件成
    就，依民法第101 條第2 項規定，應視為條件不成就，被告
    丙○○不得主張契約無效。又原告已於簽約7 日內請求土地
    所有權人郭明智等人撤回鈞院95年執字第25920 號強制執行
    程序，有掛號回執為證。原告義務已履行，至法院後續程序
    （啟封）已非原告所能主導，故被告丙○○之抗辯無理由。
    綜上所述，系爭契約並未自動溯及失效。
(三)、原告並未詐欺、脅迫被告丙○○：系爭契約簽訂時，系爭房
    屋尚未辦理保存登記，故以違章建物辦理更新，依臺北市都
    市更新自治條例第19條第2 項規定，按照實際違建面積獎勵
    更新後之面積，約可取得更新面積63.91 坪，被告丙○○誤
    以土地改建後之面積計算，對於地上物更新面積未計入，可
    分得之面積當然很少。又系爭契約上被告丙○○之土地可分
    配之「容積面積」為13.48 坪，此容積面積是土地分配之「
    室內實坪」面積，不包括陽台、公共設施等附屬建物面積在
    內，若包括陽台等附屬建物，可得17.52 坪面積。由於被告
    丙○○後將系爭房屋辦理保存登記，導致不符合都市更新條
    例第19條之獎勵規定，因此分得面積減少。又每位地主之現
    狀不同，合建條件有別，不能互相比較，被告丙○○無法舉
    出哪一位地主條件優於伊。鈞院95年執字第25920 號強制執
    行程序係訴外人郭明智等6 人依據法院確定判決而請求，郭
    明智等6 人乃合法行使權利。
(四)、系爭契約並無顯失公平，且原告行使權利並無違反誠信原則
    ，系爭契約並非定型化契約，係事前交付被告丙○○審閱修
    改多次，在其同意後始簽約，且並無顯失公平之情形，故為
    有效契約；原告依契約約定請求被告等履行，且都市更新條
    例等規定亦未規定所有獎勵面積之利益均歸屬於合建戶，是
    原告請求均合乎民法第148 條之規定，並無違反誠信原則。
(五)、依系爭契約第3 條第1 項規定，被告丙○○有先行簽立同意
    書及更新協議書交付原告之義務，且該給付與原告一契約給
    付被告丙○○更新完成後分配新屋之間並無對待給付關係，
    被告丙○○不得主張民法264 條同時履行抗辯權。
三、聲明：
(一)、被告丙○○應在附表一「都市更新事業計劃案同意書」立同
    意書欄簽名蓋印，交付原告彙整呈報台北市政府辦理都市更
    新。
(二)、被告庚○○、壬○○○、辛○○、癸○○等人，應在附表二
    、三、四、五「都市更新事業計劃案同意書」之立同意書欄
    簽名蓋印，並應與原告簽訂如附件「內湖區○○○○段469
    等地號案更新協定書」，及提供身份證影本、戶籍謄本、印
    鑑証明、房屋稅籍証明等有關證件，交付原告彙整呈報台北
    市政府辦理都市更新。
(三)、訴訟費用由被告等負擔。
貳、被告則以：
一、被告庚○○、癸○○、辛○○、壬○○○並非系爭契約之當
    事人、承受人：本件訴訟標的法律關係為履行系爭契約，故
    僅簽約之被告丙○○為當事人適格，其餘被告庚○○等4 人
    未與原告簽訂系爭契約，系爭房屋非被告丙○○繼承所有，
    被告丙○○並無支配系爭房屋之權，且簽約當時被告丙○○
    尚未與癸○○辦理登記結婚，並無夫妻關係，與庚○○、壬○○○及辛○○亦無姻親關係。系爭房屋係於97年1 月21日
    向訴外人買春菊購得，取得產權係於系爭契約簽約前，故並
    非被告丙○○之權利繼受人，是於本件訴訟屬當事人不適格
    。
二、系爭契約業已失效：系爭契約第1條第5項但書附有解除條件
    ，而本件合建基地內至99年6 月14日至少尚有康寧段四小段
    第18、24、36、36-1等地號地主拒絕原告之合建條件而使原
    告合建基地未能於簽約後2 年內（同年3 月25日) 整合完成
    ，原告遭退件要與被告撤回同意書無涉。故解除條件業已成
    就，依民法第99條第2 項規定，系爭契約自動溯及失效。系
    爭契約第4 條第2 項第5 款復約定，原告應於簽約後7 日內
    撤回鈞院95年執字第25920 號之強制執行案並同時啟封，否
    則系爭契約自動失效。今原告未依約履行，故系爭契約亦因
    可歸責於原告事由而自動失效。
三、被告丙○○主張遭原告詐欺、脅迫而簽署系爭契約，已撤銷
    該意思表示，系爭契約溯及失效：縱認本件無上述自動失效
    之事由存在，原告法定代理人乙○○於97年3 月26日以合建
    分屋方式邀被告丙○○參與其合建計畫，並保證提供最優惠
    之條件：若他人合建條件優於被告丙○○，原告應給予被告
    丙○○相同之平等條件，並載於系爭契約第20條。被告丙○○信以為真，乃將系爭土地加入系爭更新案，系爭契約約定
    原告提供被告丙○○之合建條件為「可得分配之面積13.48
    坪」，即1 坪土地可換得1.2 坪新屋。惟被告丙○○經多方
    查證後，發現原告與本合建基地內其他地主所約定之合建條
    件均優於被告丙○○甚多，諸如：某甲地主14.22 坪土地可
    得分配之面積為22.87 坪，即1 坪土地可換得1.6 坪新屋；
    某乙地主7.87坪土地可得分配之面積為26坪，即1 坪土地可
    換得3.3 坪新屋；某丙地主78坪土地可得分配面積高達300
    坪，即1 坪土地可換得4 坪新屋等。被告丙○○復發現乙○○行使詐術，將系爭契約第20條「原告『應』給予被告丙○○相同之平等條件」改為「原告『得』給予被告丙○○相同
    之平等條件」，以魚目混珠方式詐欺被告丙○○，使其陷於
    錯誤而與原告簽訂系爭契約。被告丙○○發現被詐欺後，於
    同年6 月2 日向臺北市更新處表示撤回同意書，並經備查在
    案；復依民法第92條向原告以存證信函行使撤銷合約之意思
    表示。又原告當時威脅被告丙○○如不簽署系爭契約，則郭
    明智等人將於97年3 月27日執行拆屋還地案件，以目的、手
    段關聯性之不法，脅迫被告丙○○簽署系爭契約。
四、系爭契約為定型化契約，被告丙○○若不簽約就要拆除系爭
    房屋，並未給予被告丙○○5 天以上之審閱期間或表示意見
    之時間與機會。依民法第247 條之1 ，系爭契約未給予被告
    丙○○△F2之獎勵容積，且系爭契約第6 條、第15條顯然將
    增加之容積歸屬原告，雙方罰責不均等，對被告丙○○顯失
    公平，違反平等互惠原則，該定型化契約對被告丙○○不公
    平全部無效。
五、原告與被告丙○○簽訂之系爭契約補充協議書含土地改建及
    建物辦理更新可得面積表，其上載明「尚缺342 號旁1 樓平
    房待重測後計入」，惟自簽約日起迄今，原告並未履行給付
    重測後成果及上開面積表之更正，且亦未履行系爭契約第1
    條第5 款及第19條於簽約日起2 年內完成基地整合達於可申
    請建築執照之程度及最優合建條件，顯違反雙務契約之對待
    給付，且為遲延給付。故被告丙○○主張民法264 條同時履
    行抗辯權，在原告履行給付前，被告丙○○無給付同意書之
    義務，且因可歸責於原告，被告丙○○主張依民法第226 條
    及第256 條解除契約。
六、聲明：
(一)、原告之訴駁回。
(二)、如受不利判決，願供反擔保，請求裁定免予假執行。
(三)、訴訟費用由原告負擔。
、兩造不爭執事項
一、原告與被告丙○○於97年3 月26日簽訂系爭契約及補充協議
    書，被告丙○○並於同日簽立都市更新事業計畫同意書（本
    院卷一第25頁以下）。
二、被告丙○○於97年6 月2 日向臺北市都市更新處撤銷都市更
    新事業計畫同意書，經臺北市都市更新處准予備查在案（本
    院卷一第180頁）。
三、被告丙○○於97年9月7日以遭原告詐欺為由，撤銷系爭契約
    之意思表示（本院卷一第181頁以下）。
四、被告丙○○為系爭土地之所有權人；被告庚○○、壬○○○
    、辛○○及癸○○分別為臺北市○○區○○路一段336 號、
    338 號、340 號、342 號建物之所有權人（本院卷一第45頁
    以下）。
五、訴外人郭明智、郭祐政、謝宗龍、謝麗君、謝麗瓊及謝朱年
    美前於95年9 月29日由王昧爽律師為代理人，執本院92年度
    重訴字第193 號判決、臺灣高等法院94年度上字第328 號民
    事裁定為執行名義，聲請就郭金松所有之系爭建物無權占用
    臺北市○○區○○段4 小段30地號土地部分為拆屋還地及返
    還不當得利金錢債權之強制執行，經本院以95年度執字第25
    920 號實施強制執行，嗣經上開執行債權人於97年4 月1 日
    撤回強制執行之聲請，此經本院調取執行卷宗確認無誤。
肆、爭執事項：
一、被告庚○○、壬○○○、辛○○、癸○○是否當事人適格？
    是否受系爭契約拘束？
二、系爭契約是否因有第1 條第5 款事由或第4 條第2 項第5 款
    條件成就而溯及失效？
三、原告是否詐欺、脅迫被告丙○○簽訂系爭契約？
四、系爭契約是否為對被告丙○○顯失公平之定型化契約而無效
    ？
五、被告丙○○得否主張民法第264 條同時履行抗辯權或解除契
    約？
伍、本院得心證之理由：
一、被告庚○○、壬○○○、辛○○、癸○○非系爭契約之當事
    人或為丙○○之承受人，不受系爭契約之拘束：
(一)、按「縱使對於非其所有之不動產主張為其所有，提起確認所
    有權存在之訴，亦屬關於訴訟標的之法律關係要件存否之問
    題，並非關於當事人適格之要件有所欠缺。」最高法院49年
    台上字第188 號判例可資參照。原告主張被告庚○○、壬○○○、辛○○及癸○○為被告丙○○之繼受人，依系爭契約
    第16條受合建契約之拘束，認為被告庚○○等四人為義務主
    體，依原告之主張當事人適格並無欠缺，至於被告庚○○等
    四人是否應亦為合建契約之主體，為訴有無理由之問題。
(二)、系爭契約為原告與被告丙○○簽署，雙方並不爭執，惟原告
    主張其餘被告為系爭契約第16條「本契約所有條款之約定對
    甲乙雙方權利義務之繼受人與承受人具同等之拘束力。乙方
    （原告）若將此契約之權利義務概括移轉與第三人承受時，
    乙方應就該第三人對本契約之履行向甲方（被告丙○○）負
    連帶保證責任」之繼受人，所有條款對之生效云云，然為被
    告爭執。按「契約承擔乃以承受契約當事人地位為標的之契
    約，亦即依法律行為所生之概括承受，而將由契約關係所發
    生之債權、債務及其他附隨的權利義務關係一併移轉，與債
    務承擔者，承擔人僅承擔原債務人之債務，在性質上並不相
    同。」查，被告庚○○等人係從買春菊處取得系爭房屋，有
    被告提出之契稅（本院卷一第143 頁以下）可證，並非自被
    告丙○○取得，況且被告庚○○等四人僅為系爭房屋之繼受
    人，並非系爭契約之繼受人，上開契約第16條應指契約之承
    擔者，亦即承受契約當事人地位者，契約之債權債務關係一
    併移轉，是被告庚○○等人非契約當事人亦非丙○○之承受
    人，債權人僅得對債務人主張權利，是系爭契約之所有條款
    對之不發生效力。原告請求被告庚○○、壬○○○、辛○○
    、癸○○依系爭契約履行，並無理由。
二、系爭合約書是否因條件成就而溯及失效？
(一)、「當事人主張有利於己之事實者，就其事實有舉證之責任」
    ，民法第277 條前段定有明文，是當事人主張條件成就而受
    利益者，應負舉證責任。系爭合建契約第1 條第5 款但書約
    定：「但若乙方無法在簽訂該契約後貳年內將合建基地整合
    完成，且亦無法調整基地可供申請建築執照之狀態，契約即
    自動溯及失效，雙方皆不再受此契約拘束」等語（本院卷一
    第25頁），該約定之性質應條件而非期限，且為解除條件。
    顯然兩造於97年3 月26日簽署系爭合約，苟原告未能於99年
    3 月26日完成基地整合並取得供申請建造執照，則系爭合建
    契約溯及失效，惟被告就該等解除條件之成就，應舉證以實
    其說。依臺北市都市更新處97年5 月23日函附表所列原告申
    請應補正之事項為「十二、實施方式及有關費用分攤。十三
    、拆遷安置計畫。十四、財務計畫。十五、實施進度」（本
    院98年度訴字第133 號卷第216 頁至218 頁以下），未見有
    參與都市更新計畫比例不足之待補正事項，更無由證明原告
    於99年3 月26日前無法將合建基地整合完成，且亦無法調整
    基地可供申請建築執照之狀態。況原告提出申請都市更新事
    業計畫所檢附之同意參與比例表（本院卷一第148 頁），顯
    然原告已跨越都市更新申請之門檻。依該比例表載土地部分
    之同意比例，面積部分為83. 40％、所有權人數部分為81.8
    2 ％，合法建物部分同意面積比例為76.66 ％、所有人數比
    例為86.67 ％，均已符於都市更新條例第22條規定之比例，
    難認系爭合建契約因上開解除條件成就而失效。被告丙○○
    另提出臺北市議會市民服務中心協調會議紀錄、臺北市都市
    更新處函為證，並具狀聲請調取都市更新計畫審議紀錄及調
    查都市更新計畫是否逾核准及核發建築執照等事宜（見本院
    卷二第97頁以下），但臺北市議會市民服務中心協調會議紀
    錄僅為議員辦理協調會之紀錄，上開文件均無足證明上開解
    除條件已成就。再系爭合建契約第1 條第5 款但書約定之文
    義，僅要求原告於一定期間內完成整合達於可申請建造執照
    之程度，並未要求原告於一定期限前取得都市更新事業計畫
    及建造執照申請獲准，被告丙○○主張原告應於99年3 月26
    日前獲得審議通過並核發建造執照云云，與上開約定不符，
    自不得認上開解除條件已成就。按「因條件成就而受利益之
    當事人，如以不正當行為促其條件之成就者，視為條件不成
    就」，民法第101 條第2 項定有明文。系爭合建契約第1 條
    第5 款上開約定，縱因被告丙○○等地主反對原告所提出之
    都市更新事業計畫，致原告整合之基地比例不足，甚至無法
    申請建造執照，係被告丙○○與其他簽訂合建契約之人，以
    此方式圖使原告都市更新事業計畫無法審核獲准，乃係故意
    以不正當行為使解除條件成就，依上開規定，應視為條件不
    成就，被告丙○○亦不得主張因該條件成就而使契約溯及失
    效，故仍受契約拘束。
(二)、系爭合建契約第4 條第2 項第5 款規定「甲方與郭祐正等人
    因占用康寧段四小段30地號土地衍生之拆屋還地之賠償金額
    由乙方負擔，乙方須於簽訂契約之日起7 日內撤回前開案件
    之強制執行（案號：本院95年度執簡字第25920 號）並對同
    案查封案件啟封，否則本合約自動失效」（本院卷一第27頁
    ）。查，97年3 月26日原告與被告丙○○簽訂系爭合建契約
    ，訴外人郭明智、郭祐政、謝宗龍、謝麗君、謝麗瓊及謝朱
    年委任律師，於97年4 月1 日向本院執行處撤回對郭金松部
    分之拆屋還地訴訟，業如之五所述，是原告業已依契約約
    定於7 日內履行撤回強制執行之義務，至於法院何時撤銷查
    封程序，並非原告所能支配，是被告辯稱系爭合建契約因此
    解除條件成就而溯及失效，並無理由。
三、被告丙○○辯稱原告以詐欺、脅迫使被告丙○○簽署系爭合
    建契約，被告丙○○以存證信函撤銷訂立系爭合建契約之意
    思表示云云：
(一)、然按「因被詐欺或被脅迫而為意思表示者，表意人得撤銷其
    意思表示」，民法第92條第1 項前段定有明文。所謂詐欺云
    者，係謂欲相對人陷於錯誤，故意示以不實之事，令其因錯
    誤而為意思表示（最高法院18年上字第371 號判例意旨參照
    ）；所謂因被脅迫而為意思表示，係指因相對人或第三人以
    不法危害之言語或舉動加諸表意人，使其心生恐怖，致為意
    思表示而言。當事人主張其意思表示係因被詐欺或脅迫而為
    之者，應就其被詐欺或被脅迫之事實，負舉證之責任。而訴
    外人郭明智、郭祐政、謝宗龍、謝麗君、謝麗瓊及謝朱年美
    前執民事確定判決為執行名義，聲請就被告丙○○父親郭金
    松所有系爭建物占用同區○○段30地號部分為拆屋還地及返
    還不當得利金錢債權之強制執行，經本院以95年度執字第25
    920 號實施強制執行，嗣後並經債權人撤回執行，此為兩造
    所不爭。而有執行名義之債權人是否聲請強制執行，原為債
    權人之權利，由債權人自由意思決定，郭明智等債權人同意
    原告以此為與被告丙○○磋商合建契約條件，縱對被告丙○○造成壓力或不利，亦屬被告丙○○自己經利害關係衡量後
    所為之決定，原告以撤回執行事件為條件換取被告丙○○同
    意合建，而執行債權人亦同意為如此處置，即無不法可言，
    不構成不法之脅迫。再者，系爭建物於簽約當時均屬違建，
    依前開執行名義本應拆除，被告丙○○顯然衡量利害關係後
    ，同意簽署系爭契約，且被告丙○○以遭原告詐欺為由撤銷
    合建表示契約之意思表示之存證信函中並未提到遭脅迫，是
    其嗣後於訴訟中主張遭脅迫應非事實。
(二)、被告丙○○抗辯原告保證係以最優惠條件訂約，被告丙○○
    嗣後發現其他地主合建條件優於兩造間契約約定，其受有詐
    欺云云。然系爭契約第20條約定：「若其他人合建之條件優
    於甲方，乙方得給予甲方相同之平等條件」等語（本院卷一
    第32頁），顯然如有其他合建地主取得優於被告丙○○之合
    建條件時，被告丙○○得請求原告按相同條件履行給付義務
    ，俾保障被告丙○○之權益。被告丙○○得否取得更優惠條
    件，於系爭契約簽署後，尚待原告洽商其他合建地主談妥條
    件以作為被告丙○○條件之修正，則兩造於簽署系爭合建契
    約時之議定條件尚非確定，被被告丙○○遂以契約條款使被
    告丙○○取得與其他合建地主平等地位之契約對價，自無詐
    欺可言。其中被告丙○○提出之馮輝民、己○○之合建契約
    認為條件優於被告丙○○云云。查，觀諸馮輝民與原告之合
    建契約第1 條可知，馮輝民係以提供土地及地上物與原告合
    建（本院卷一第171 頁以下），而證人戊○○即原告先前之
    職員亦到庭證稱，馮輝民係以土地及提供合法建物與原告合
    建，被告丙○○係以土地與原告合建，至於系爭房屋簽約當
    時均為違建，係另外簽署安置協議，被告丙○○與馮輝民條
    件不同，如何能判定條件優劣等與語（本院卷二第63頁以下
    ）。又被告丙○○另提出己○○、劉培嗣之合建契約，己○○2 人之合建契約土地部分與原告簽訂合建契約，而違建部
    分另簽訂安置協議，違建部分則有占用自己、私人土地、國
    有土地等情形，惟己○○等與原告約定以登記面積計算合建
    分配比例，且提供之地上物僅有康寧路一段334 號，而被告
    丙○○則有地上物康寧路一段336 、338 、340 、342 號，
    被告丙○○與原告則以容積面積為合建分配比例等。又證人
    戊○○證稱：因為地主有的人要知道登記面積為多少，有的
    人要知道實際面積，所以契約內容有詳細解釋何謂登記面積
    、容積面積，己○○只有1 戶，丙○○有3 個門牌（證人可
    能誤植，有4 個門牌），二者情形不一樣等語。是馮輝民、
    己○○等與原告締約條件並非均與被告丙○○情況相同，涉
    及之對價與談判條件各異，實難逕謂被告丙○○之締約條件
    低於他人。再參照原告與馮輝民另案（本院98年度訴字第13
    3 號）履行契約事件，馮輝民亦稱本件被告丙○○之締約條
    件優於伊，基上均不足證明被告丙○○因原告詐欺而為訂立
    系爭契約之意思表示，被告丙○○所舉證據，不足證明原告
    有脅迫或詐欺之行為致令被告丙○○為簽訂系爭合建契約之
    意思表示。被告丙○○辯稱其發見因被詐欺而為簽署系爭合
    建契約之意思表示，於97年9 月7 日以存證信函撤銷其意思
    表示以及遭脅迫而撤銷意思表示云云，不生撤銷之效力。
四、消費者保護法第2條第1款規定「消費者：指以消費為目的而
    為交易、使用商品或接受服務者。」是系爭契約係以合建為
    目的，並非以消費為目的之交易或使用商品、接受服務等行
    為，無消費者保護法之適用。民法第247 條之1 規定「依照
    當事人一方預定用於同類契約之條款而訂定之契約，為左列
    各款之約定，按其情形顯失公平者，該部分約定無效：一、
    免除或減輕預定契約條款之當事人之責任者。二、加重他方
    當事人之責任者。三、使他方當事人拋棄權利或限制其行使
    權利者。四、其他於他方當事人有重大不利益者。」按定型
    化契約應受衡平原則限制，係指締約之一方之契約條款已預
    先擬定，他方僅能依該條款訂立契約，否則，即受不締約之
    不利益，始應適用衡平原則之法理，以排除不公平之「單方
    利益條款」，避免居於經濟弱勢之一方無締約之可能，而忍
    受不締約之不利益，是縱他方接受該條款而締約，亦應認違
    反衡平原則而無效，俾符平等互惠原則。被告丙○○辯稱系
    爭契約條款違反平等互惠原則云云。依證人戊○○之證詞，
    系爭契約均有讓被告丙○○閱覽，並經討論修改，與被告丙○○至少2 次商討，之後被告丙○○才同意簽署等語，且觀
    諸丙○○、己○○、馮輝民等人合建契約內容條款不盡相同
    ，己○○亦證稱洽談多年等情，可知合建契約雖為原告單方
    面預擬，但均經個別磋商修改，並非民法第247 條之1 之定
    型化契約，被告丙○○等地主亦有不締約之自由，被告丙○○衡量利害關係後簽署，被告丙○○主張適用民法第247 條
    之1 契約無效，並無理由。
五、系爭契約第3 條提供義務第1 款約定：「（一）於確定乙方
    （原告）已撤回第四條第（二）項第5 款所列之強制執行案
    件（依第4 條擔保事項第2 款第5 點之約定，指本院95年度
    執字第25920 號）之同時，甲方（被告丙○○）應提供合建
    土地之『申請都市更新土地使用同意書』貳份、『申請都市
    更新委託書』壹份、『土地使用同意書』壹份（但書：僅為
    此都市更新計畫使用）、『鑑界申請書』、『地上物拆除同
    意書』（於『合建基地』取得臺北市政府更新核准函之後）
    經用印後交付乙方辦理合建基地都市更新程序及本合建大樓
    建築執照申請事宜」等語（本院卷一第26頁、第27頁），顯
    然被告丙○○於確定上開拆屋還地強制執行業經撤回時，即
    應提供同意書2 份予原告供以辦理向北市府申辦都市更新事
    業核准，被告丙○○前亦確曾在原告繕打之同意書上簽名蓋
    章（卷一第37頁，該同意書僅指系爭土地）。再依系爭合建
    契約文義及訂約目的，被告丙○○顯然明知同意書提供之目
    的如上，依據合建契約債之本旨、民法第199 條第1 項「債
    權人基於債之關係，得向債務人請求給付」之規定，被告丙○○即負有提供符於原告申辦都市更新需要之同意書之義務
    ，無論原告係因何原因遭主管機關駁回其都市更新事業計畫
    ，均不能免除被告丙○○此一義務。
六、再按「因契約互負債務者，於他方當事人未為對待給付前，
    得拒絕自己之給付。但自己有先為給付之義務者，不在此限
    」，民法第264 條第1 項定有明文。系爭合建契約第3條 第
    1 款約定，被告丙○○於上開執行程序經撤回時，所負交付
    同意書之期限已經屆至，縱被告丙○○有權得請求原告給予
    更優惠之合建條件或測量建物更正面積，亦必先配合原告辦
    理都市更新申請獲准，否則無從給付，應認被告丙○○依約
    有先為給付之義務，且該同意書之給付，與原告依契約約定
    按與其他合建地主相同之平等條件給付被告丙○○合建完成
    後房屋之義務間，無對待給付關係，自無從許被告丙○○以
    此為同時履行抗辯而拒絕給付同意書。被告丙○○有先給付
    同意書之義務，其主張同時履行抗辯核屬無據。再系爭合建
    契約第1條第5款但書，僅要求原告於一定期間內完成整合達
    於可申請建造執照之程度，並未要求原告於一定期限前取得
    都市更新事業計畫及建造執照申請獲准，是被告丙○○主張
    原告未於簽約二年內取得建築執照給付不能而解除契約，亦
    屬無據。
七、末按「權利之行使，不得違反公共利益，或以損害他人為主
    要目的。行使權利，履行義務，應依誠實及信用方法」，民
    法第148 條固有明文。惟權利之行使，是否以損害他人為主
    要目的，應就權利人因權利行使所能取得之利益，與他人及
    國家社會因此所受之損失，比較衡量以定之。至所謂誠實信
    用之原則，係在具體的權利義務之關係，依正義公平之方法
    ，確定並實現權利之內容，避免當事人間犧牲他方利益以圖
    利自己，自應以權利人及義務人雙方利益為衡量依據，並應
    考察權利義務之社會上作用，於具體事實妥善運用之方法。
    而民法第148 條權利之行使，不得以損害他人為主要目的之
    規定，係在限制權利人行使權利，專以損害他人為主要目的
    。若當事人行使權利，雖足使他人喪失利益，苟非以損害他
    人為主要目的，即不受該條規定之限制。原告依系爭合建契
    約之約定，請求被告丙○○簽立同意書交付，乃依契約約定
    之權利而為請求，且因恐將來難以執行，另向法院聲請假處
    分獲准，為其權利法之正當行使，亦為實現權利所必要，非
    專以損害被告丙○○利益為目的，並無害於公益。然而，都
    市更新條例或相關主管機關所制訂之法令，亦均無應將全部
    容積獎勵之利益歸於合建戶之規定，且原告係營利之法人，
    商人牟利乃其本質，原告獲利若干，除應依主管機關有效之
    規範提列外，純屬市場機制及意思自由決定之範疇，非謂原
    告獲取利益即違反誠信原則，被告丙○○援引民法第148條
    等為抗辯之依據，尚難採憑。
八、從而，原告主張依據系爭合建契約約定之法律關係，訴請被
    告丙○○給付如主文第一項所示，為有理由，應予准許。至
    於原告請求被告庚○○、壬○○○、辛○○、癸○○等四人
    於「都市更新事業計劃案同意書」之立同意書欄簽名蓋印，
    並應與原告簽訂如附件「內湖區○○○○段469 等地號案更
    新協定書」，及提供身份證影本、戶籍謄本、印鑑証明、房
    屋稅籍証明等有關證件等，並無理由，應予駁回。至兩造其
    餘攻擊防禦方法，經本院悉予審酌後，認均不影響於本件之
    判斷，於茲不贅。訴訟費用由被告丙○○負擔。
九、據上論結，原告之訴為一部有理由、一部無理由，依民事訴
    訟法第79條，判決如主文。
中    華    民    國    99    年    7     月    9     日
                  民事第二庭  法  官  絲鈺雲
以上正本證明與原本無異。
如對本判決上訴，應於判決送達後20日內向本院提出上訴狀；若
委任律師提起上訴者，應一併繳納上訴審裁判費，否則本院得不
命補正逕行駁回上訴。
中    華    民    國    99    年    7     月    14    日
                              書記官  林玫熹

司法院資訊處製作；財團法人民間司法改革基金會備份。
